臺灣臺北地方法院民事判決　　　　　　 93年度家訴字第183號
原　　　告
即反訴被告　乙○○
訴訟代理人　賴俊睿律師
被　　　告
即反訴原告　甲○○
訴訟代理人　張菊芳律師
上列當事人間請求確認婚姻無效等事件，本院於94年2 月23日言
詞辯論終結，判決如下：
    主  文
原告之訴駁回。
訴訟費用由原告負擔。
反訴原告之訴及假執行之聲請均駁回。
反訴訴訟費用由反訴原告負擔。
    事實及理由
壹、本訴部分：
一、程序方面：
    原告經合法送達，未於最後言詞辯論期日到場，核無民事訴
    訟法第386 條所列各款情形，應依被告之聲請，由其一造辯
    論而為判決。
二、原告聲明求為判決：（一）先位聲明：確認兩造於民國83年
    9 月7 日之結婚無效。（二）備位聲明：准原告與被告離婚
    。並主張：
（一）先位聲明部分：
      兩造於83年8 月10日離婚，於同年9 月7 日再次結婚，並
      於同年月12日申請結婚登記，惟被告覬覦原告退休榮民之
      俸祿待遇及每月俸給，明知原告在臺無可繼承之親人，央
      求原告再辦一次「假結婚」，原告念在曾是夫妻一場，乃
      請2 位故友同袍，於一般書店所販售之結婚證書上填寫資
      料、簽名蓋章後辦理登記，然兩造並無結婚之真意，未舉
      行任何公開儀式，亦未於同年9 月7 日在餐廳宴客，爰依
      民法第988 條第1 款規定，請求確認婚姻無效。
（二）備位聲明部分：
      倘本院認兩造婚姻關係仍繼續存在，雖兩造
      ，亦一起同住，惟兩造並無真實的夫妻生活，被告從未曾
      為原告洗過任何衣服，或做過任何家事。兩造個性不合，
      完全無法溝通，一開口即大吵，精神上承受極大痛苦。況
      被告係喪偶再婚，膝下有2 子1
      ，原告卻不吝嗇於其子女婚嫁時各給與新臺幣（下同）50
      ,000 元 ，甚且被告長子生意失敗，原告亦四處籌措，給
      與210,000 元。另被告前夫的墳塋整修、舊屋修繕亦由原
      告負擔。然原告為一老榮民，別無收入，僅靠月退俸過活
      ，多年來被告母子需求無度，已不堪負荷，且兩造已無夫
      妻恩情，婚姻有名無實，爰依民法第1052條第2 項規定，
      請求離婚。
三、被告聲明求為判決：原告之訴駁回。並抗辯：
（一）先位聲明部分：
      兩造均為耄耋之年，離婚後，深覺頓失依靠，始於83年9
      月7 日，再次辦理結婚登記，惟因斯時兩造年紀均已逾60
      歲，故僅於餐廳宴請至親，表徵結婚之儀式，是兩造確有
      結婚之合意及公開儀式，原告主張被告覬覦其退休俸祿待
      遇、俸給，且未辦理公開儀式，筵請親友云云，與事實不
      符。
（二）備位聲明部分：
      原告就備位聲明所主張之事實，均為其片面所陳，並未舉
      證以實其說，自無足採。實則原告已75歲，被告73歲，兩
      造相互扶持、依靠，老夫老妻相處雖偶有口角，惟均出自
      善意，堪稱融洽，原告於毫無預警下提起本訴，令被告恍
      如晴天霹靂，迄今不明。
四、經查兩造均不爭執兩造於83年8 月10日離婚，復於同年9 月
    7 日再度結婚，並於同年月12日申請結婚登記，婚後兩造同
    住於臺北市○○路111 巷3 號2 樓之事實，此有
    臺北市大安區戶政事務所93年11月24日函暨結婚登記申請書
    、結婚證書附卷可稽，自堪信為真實。
五、先位聲明：
（一）按結婚，應有公開儀式及2 人以上之證人；經依
      結婚之登記者，推定其已結婚，民法第982 條定有明文。
      又結婚，不具備第982 條第1 項之方式者，無效，民法第
      988 條第1 款定有明文。又兩造曾依
      有
      以資證明其未有公開之儀式及2 人以上證人之法定結婚要
      件時，非不得推翻其推定（最高法院84年度臺上字第829
      號判決參照）。
（二）查兩造業已辦理結婚登記完竣，今原告卻主張兩造並無結
      婚之真意，亦無公開之儀式，未曾於餐廳宴請賓客云云，
      惟此為被告所否認，辯稱：兩造確有結婚之真意與公開之
      儀式及證人等，原告自應就此有利於己之事實負舉證之責
      。惟原告並未提出任何證據以實其說，自無法推翻結婚登
      記之推定效力，故兩造間婚姻關係仍有效存在，原告請求
      確認兩造間婚姻關係無效，為無理由，應予駁回。
六、備位聲明：
（一）按有民法第1052條第1 項以外之重大事由，難以維持婚姻
      者，夫妻之一方得請求離婚，但其事由應由夫妻之一方負
      責者，僅他方得請求離婚，民法第1052條第2 項定有明文
      。是對於家庭生活之美滿幸福，有妨礙之情形，即得認其
      與此之所謂難以維持婚姻之重大事由相當（最高法院79年
      臺上字第1040號判決及86年度第2 次民事庭會議決議參照
      ）。至於是否有難以維持婚姻之重大事由，其判斷標準為
      婚姻是否已發生破綻而無回復之希望，此不可僅由原告已
      喪失維持婚姻意欲之主觀面加以認定，而應依客觀的標準
      ，即難以維持婚姻之事實，是否已達於倘處於同一境況，
      任何人均將喪失維持婚姻希望之程度以決之（最高法院87
      年度臺上字第1304號判決參照）。
（二）原告依民法第1052條第2 項規定，備位請求判決離婚，就
      原告所主張之難以維持婚姻之重大事由，被告均予以否認
      ，是原告就此有利於己之事實即應負舉證責任。然原告均
      未舉證以佐其言，難為有利於原告之認定。故原告請求裁
      判離婚，於法無據。
七、從而，原告先位請求確認兩造於83年9 月7 日之結婚無效，
    並備位請求准原告與被告離婚，均無理由，應予駁回。
貳、反訴部分：
一、反訴被告未於言詞辯論期日到場，亦未提出書狀作何聲明或
    陳述，核無民事訴訟法第386 條所列各款情形，爰依反訴原
    告之聲請，由其一造辯論而為判決。
二、反訴原告聲明求為判決：（一）反訴被告應給付反訴原告1,
    000,000 元，並自起訴狀繕本送達翌日起至清償日止，按週
    年利率百分之5 計算之利息。（二）願供擔保，請准宣告假
    執行。並主張：
（一）兩造有結婚之合意，由反訴被告書立結婚證書，並辦理結
      婚登記，共同生活逾10年，反訴原告向來認定兩造婚姻合
      法有效，詎反訴被告主張兩造婚姻因不具公開儀式及2 人
      以上證人致婚姻無效，爰依民法第999 條、第999 條之1
      準用第1057條規定，請求被告精神上損害賠償300,000 元
      及贍養費700,000元。
（二）精神上損害賠償
      反訴原告自結婚登記迄今，向來認定兩造婚姻關係合法生
      效，並視反訴被告為配偶，照顧其生活起居，從未懈怠，
      反訴原告就結婚無效並無任何過失可言。反訴原告已73歲
      ，前以清潔工為生，目前年事已高，無自營生計之能力，
      又罹心臟衰竭、心絞痛，身體狀況不佳；而反訴被告係少
      校退伍，有坐落於中壢市2 層樓不動產乙棟，每月尚有約
      30,000元終身俸收入，故請求反訴被告精神上損害賠償30
      0,000 元。
（三）贍養費之給與
      按陷於生活困難為贍養費之所由生，其給與是否相當，當
      視贍養者之經濟能力及被贍養者需要狀況權衡認定，至贍
      養以何時為準，須於請求贍養時斟酌雙方現狀定之（司法
      院21年院字第744 號解釋參照）。參酌92年臺北市每人每
      月消費性支出約23,000元（按臺北市92年平均每戶3.37人
      ，一年消費性支出為914,067 元，故每人每月消費性支出
      22,603元（914,067X1/12X1/3,37=22,603）。反訴原告驟
      經反訴被告提起結婚無效之訴，至少須3 年始得安定生活
      ，則3 年之消費支出為828,000 元（23,000X12X3=828,00
      0）， 並斟酌反訴被告之經濟能力，故請求反訴被告給付
      700,000 元贍養費，以安定反訴原告因婚姻無效後2 年餘
      之生活。
三、按當事人之一方，因結婚無效或被撤銷而受有損害者，得向
    他方請求賠償，但他方無過失者，不在此限；又前項情形，
    雖非財產上之損害，受害人亦得請求賠償相當之金額，但以
    受害人無過失者為限，民法第999 條第1 、2 項定有明文。
    次按夫妻無過失之一方，因結婚無效而陷於生活困難者，他
    方縱無過失，亦應給與相當之贍養費（民法第999 條之1 準
    用第1057條規定參照）。查兩造間婚姻關係仍有效存在，並
    無婚姻無效之情事，故反訴原告請求精神上損害賠償及贍養
    費，於法不合。
四、從而，反訴原告請求反訴被告給付1,000,000 元，及自起訴
    狀繕本送達翌日（即94年1 月7 日）起至清償日止，按年利
    率百分之5 計算之利息，為無理由，應予駁回。至反訴原告
    假執行之聲請，因訴之駁回而失所依據，不予准許。
、訴訟費用負擔之依據：民事訴訟法第78條。
中　　華　　民　　國　　94　　年　　3 　　月　　11　　日
                  家事法庭法  官  蔡惠如
以上正本係照原本作成。
如對本判決上訴，須於判決送達後20日之不變期間內，向本院
提出上訴狀。
中    華　　民　　國　　94　　年　　3 　　月　　11　　日
                          書記官　王俊琇
